【裁判字號】    96,訴,1760
【裁判日期】    970807
【裁判案由】    遷讓房屋
【裁判全文】
臺灣高雄地方法院民事判決              96年度訴字第1760號
原      告
即反訴被告  乙○○
訴訟代理人  李錦臺律師
複 代理 人  許舜卿律師
反 訴部 分
訴訟代理人  陳奕全律師
被      告
即反訴原告  己○○
            丁○○
            戊○○
            丙○○
共      同
訴訟代理人  錢師風律師
上列當事人間請求遷讓房屋事件，本院於民國97年7 月24日言詞
辯論終結，判決如下：
    主      文
被告己○○、丁○○、戊○○應將坐落高雄縣旗山鎮○○段地號
一二八三號土地內如附圖所示Ａ、Ａ1 、Ａ2 部份之建物（即門
牌號碼：高雄縣旗山鎮○○路43-6號）拆除，並將土地返還予原
告。
被告丙○○應將坐落高雄縣旗山鎮○○段地號一二八三號土地內
如附圖所示Ｂ、Ｂ1 、Ｂ2 部份之建物（即門牌號碼高雄縣旗山
鎮○○路43-3號）拆除，並將土地返還予原告。
本訴訴訟費用由被告負擔。
本判決第一、二項於原告以新臺幣貳拾捌萬元供擔保後得假執行
；惟被告己○○、丁○○、戊○○以新臺幣參拾伍萬壹仟捌佰壹
拾玖元為原告供擔保後，得免為假執行；被告丙○○以新臺幣肆
拾柒萬肆仟伍佰玖拾壹元為原告供擔保後，得免為假執行。
確認反訴原告己○○、戊○○、丁○○就門牌號碼高雄縣旗山鎮
○○路四十三之六號房屋有所有權存在。
確認反訴原告丙○○就門牌號碼高雄縣旗山鎮○○路四十三之三
號房屋有所有權存在。
反訴原告其餘之訴駁回。
反訴訴訟費用由反訴被告負擔。
    事實及理由
壹、本訴部分：
一、按訴狀送達後，原告不得將原訴變更或追加他訴；但請求之
    基礎事實同一者，或該訴訟標的對於數人必須合一確定時，
    追加其原非當事人之人為當事人者，不在此限，民事訴訟法
    第255 條第1 項第2 款、第5 款分別定有明文。原告原起訴
    聲明請求：被告己○○應將門牌號碼高雄縣旗山鎮○○路43
    之6 號房屋（下稱系爭43-6號房屋）遷讓交還予原告；被告
    丙○○應將門牌號碼高雄縣旗山鎮○○路43之3 號房屋（下
    稱系爭43-3號房屋）遷讓交還予原告；嗣於訴訟審理中追加
    被告及備位聲明即：被告己○○、丁○○、戊○○應將系爭
    43-6號房屋拆除，並返還該屋坐落之基地予原告；被告丙○○應將系爭43-3號房屋拆除，並返還該屋坐落之基地予原告
    ；並將原起訴之前開聲明改列為先位聲明。因原告起訴與事
    後追加之請求，均係基於原告是否取得系爭43-6號房屋、系
    爭43-3號房屋所有權所生之爭執，其原因事實，具有社會共
    通性及關聯性；且原告起訴時主張之事實及證據資料，於追
    加之訴均得加以利用；而被告亦提起反訴請求確認該等房屋
    所有權之歸屬，堪認原告追加請求應無礙於被告之程序保障
    。是原告追加之訴與原起訴請求之基礎事實應屬同一，揆諸
    前開說明，自應准之。又原告於訴訟審理中追加被告丁○○
    、戊○○，因丁○○、戊○○與被告己○○為系爭43-6號房
    屋之共有人，就該屋所有權歸屬之判斷應合一確定，依上開
    法條之規定，亦應予准許。
二、本件原告起訴為如下之主張，並聲明求為判決：(一)先位聲明
    ：被告己○○、丁○○、戊○○應將系爭43-6號房屋遷讓交
    還予原告；被告丙○○應將系爭43-3號房屋遷讓交還予原告
    ；(二)備位聲明：被告己○○、丁○○、戊○○應將坐落高雄
    縣旗山鎮○○段地號1283號土地（下稱系爭土地）內如附圖
    所示Ａ部份面積77.6平方公尺之建物（即系爭43-6號房屋）
    拆除，並將土地返還予原告；被告丙○○應將坐落系爭土地
    如附圖所示Ｂ部份面積104.5 平方公尺之建物（即系爭43-3
    號房屋）拆除，並將土地返還予原告；(三)原告願供擔保請准
    宣告假執行。
（一）原告於民國95年11月2 日本院94年度執字第49383 號拍賣
      程序中，標得系爭土地及坐落其上之建號548 號即門牌號
      碼高雄縣旗山鎮○○路43之1 號房屋、建號1067號未保存
      登記建物，嗣於同年11月16日經本院核發不動產權利移轉
      證書。詎建號1067號未保存登記建物中之系爭43-6號房屋
      遭被告己○○、丁○○、戊○○等人無權占有；系爭43-3
      號房屋則遭被告丙○○無權占有。被告等人既未曾於強制
      執行程序中聲明異議或提起第三人異議之訴，亦未提起拍
      賣無效之訴，則拍賣自仍屬有效，原告已因拍賣而取得系
      爭43-6號房屋、系爭43-3號房屋之所有權。且該等房屋為
      未保存登記建物，原告因拍賣取得所有權，亦屬善意取得
      。故原告既已取得系爭43-6號房屋、系爭43-3號房屋所有
      權，自得依民法第767 之規定請求被告等人遷讓房屋；爰
      請求判決如上揭先位聲明所示。
（二）如認原告請求被告等人遷讓房屋為無理由，然原告已因拍
      賣而取得系爭土地所有權，既原告未同意被告等人使用系
      爭土地，則被告等人占有系爭土地並無合法權源；原告自
      得依民法第767 條之規定，請求被告等人分別拆除系爭43
      -6號房屋、系爭43-3號房屋後，返還系爭土地予原告；爰
      請求判決如上揭備位聲明所示。
三、被告則以：系爭43-6號房屋原為第三人黃滿清向原地主陳濱
    郎購買基地後所興建，後出售予黃昌雄，嗣黃昌雄死亡，由
    被告己○○、丁○○、戊○○等人繼承取得該屋所有權。系
    爭43-3號房屋則係被告丙○○向原地主陳濱郎購買基地後，
    以陳濱郎名義興建而取得所有權。雖系爭43-6號房屋、系爭
    43-3號房屋經本院執行處拍賣並由原告拍定，然被告等人非
    執行債務人，既此拍賣之不動產非執行債務人所有，故拍賣
    應屬無效，原告並未取得該等房屋之所有權。又第三人黃滿
    清、被告丙○○係向原地主陳濱郎購買系爭土地並興建系爭
    43-6號房屋、系爭43-3號房屋，惟系爭土地礙於法令規定而
    無法過戶，故被告等人就該等房屋坐落之基地並非無權占有
    等語，以資抗辯；並聲明求為判決：(一)原告之訴駁回；(二)原
    告願供擔保請准宣告免為假執行。
四、本件兩造不爭執之事實：
（一）原告於本院94年度執字第49383 號強制執行程序中，因拍
      賣而取得系爭土地之所有權。
（二）系爭43-6號房屋為被告己○○、丁○○、戊○○等人所占
      有；系爭43-3號房屋則為被告丙○○所占有。
（三）系爭43-6號房屋、系爭43-3號房屋為未保存登記建物，且
      均坐落於系爭土地之上。
五、則本件原告之訴有無理由，其爭點即在於：
（一）被告等人現是否為系爭43-6號房屋、系爭43-3號房屋之所
      有權人？
（二）如被告等人現為系爭43-6號房屋、系爭43-3號房屋之所有
      權人，原告備位聲明請求拆屋還地有無理由？
六、本院之判斷：
（一）被告等人現是否為系爭43-6號房屋、系爭43-3號房屋之所
      有權人？
    (一)按稱不動產者，謂土地及其定著物，民法第66條第1 項定
      有明文。次按民法第66條第1 項所謂定著物，係指非土地
      之構成部分，繼續附著於土地，而達一定經濟上目的，不
      易移動其所在之物而言，最高法院63年度第6 次民庭庭推
      總會議決議意旨可資參照。故如建物具備構造上及經濟上
      之獨立性，即屬獨立之不動產。經查，系爭43-6號房屋、
      系爭43-3號房屋雖各自有獨立之門牌號碼，然係屬未保存
      登記建物，此為兩造所不爭。經本院於97年2 月22日施行
      勘驗，系爭43-3號房屋一側與門牌號碼高雄縣旗山鎮○○
      路43之2 號房屋（下稱系爭43-2號房屋）相連，另一側為
      空地；系爭43-2號房屋與系爭43-3號房屋各有樓梯可供自
      身上下、其間並無相通、各自有其出入口，有勘驗筆錄及
      現場照片（見本院卷第162 至168 頁）在卷可稽，堪認系
      爭43-3號房屋應具備構造上之獨立性；復觀被告丙○○即
      居住在系爭43-3號房屋內，社會經濟觀念上亦應具有獨立
      性，是系爭43-3號房屋應屬獨立之不動產。另系爭43-6號
      房屋兩側皆為空地、有獨立之出入口，亦有前揭勘驗筆錄
      及現場照片在卷可稽；且被告己○○、丁○○、戊○○居
      住其內，堪認系爭43-6號房屋已具備構造上及經濟上之獨
      立性，亦應屬獨立之不動產。故系爭43-6號房屋、系爭43
      -3號房屋皆屬獨立之不動產。
    (二)次按性質上屬建物之不動產，在未辦理建物第一次所有權
      登記以前，系爭不動產之所有權，應屬於出資興建之原始
      建築人。經查，證人即系爭43-6號房屋之興建人甲○○於
      本院審理期間，來院證稱，為第三人黃滿清及其二哥（即
      第三人黃昌雄，有戶籍謄本在卷可稽，見本院卷第93、94
      頁）委託興建（見本院卷第111 頁），並出具證明書1 份
      （見本院卷第91頁）為憑，揆諸證人甲○○與兩造並無夙
      怨，其證詞應可堪採信，且在原告嗣後亦不爭執之情形下
      （見本院卷第201 頁），堪認黃滿清、黃昌雄為系爭43-6
      號房屋之原始起造人。又黃滿清與黃昌雄嗣後簽訂買賣契
      約書，約定黃滿清將系爭43-6號房屋之所有權出賣予黃昌
      雄，有公證書、建築改良物買賣所有權移轉契約書（見本
      院卷第28、29頁）在卷可稽，堪認系爭43-6號房屋之完全
      事實上之處分權，應屬黃昌雄所有。因黃昌雄已於90年10
      月1 日死亡，系爭43-6號房屋之部分，由被告己○○、丁○○、戊○○繼承所有權，有遺產稅免稅證明書、遺產分
      割協議書（見本院卷第32、33頁）附卷可憑，是足認被告
      己○○、戊○○及丁○○就系爭43-6號之房屋，因繼承之
      故而有所有權存在，且亦因繼承之故，擁有系爭43-6號房
      屋之完全事實上處分權。另系爭43-3號房屋經證人甲○○
      來院證稱，係被告丙○○委託其建造，報酬係被告丙○○
      給付等語（見本院卷第112 頁）；亦提出證明書（見本院
      卷第92頁）1 份為為憑，堪認被告丙○○為系爭43-3號房
      屋之原始起造人，該屋之所有權應屬被告丙○○所有。故
      被告己○○、丁○○、戊○○對系爭43-6號之房屋，應有
      所有權，且有完全之處分權；被告丙○○應為系爭43-3號
      房屋之所有權人。
    (三)再按強制執行中拍賣之不動產為第三人所有者，其拍賣為
      無效，所有權人於執行終結後，亦得提起回復所有權之訴
      ，請求返還，法院判令返還時，原發管業證書當然失其效
      力，法院自可命其繳銷（司法院院字第578 號解釋意旨，
      及最高法院62年台再第100 號判例意旨參照）。經查，本
      院94年度執字第49383 號強制執行程序中，拍賣之範圍為
      系爭土地及座落其上之建號548 號即門牌號碼高雄縣旗山
      鎮○○路43之1 號房屋、建號1067號未保存登記建物等，
      經本院調閱上開執行卷宗，並核對拍賣公告、高雄縣旗山
      地政事務所於執行程序中繪製之建物測量成果圖（見本院
      卷第44、45頁）、及該事務所於本訴審理中繪製之土地複
      丈成果圖（見本院卷第217 頁）等，雖可認上開執行程序
      中，拍賣之範圍包含系爭43-6號房屋、系爭43-3號房屋。
      然系爭43-6號房屋、系爭43-3號房屋既為被告等人所有，
      非前開民事強制執行事件之債務人陳蔡惠美所有，已如上
      述；則上開強制執行程序拍賣建號1067號未保存登記建物
      部份，因其中系爭43-6號房屋、系爭43-3號房屋為第三人
      所有，參諸上開實務見解，本院94年度執字第49383 號強
      制執行程序中，就系爭43-6號房屋、系爭43-3號房屋所為
      之拍賣程序，應屬無效。
    (四)另原告固主張系爭43-6號房屋、系爭43-3號房屋為未保存
      登記建物，原告因拍賣取得該屋所有權，應屬善意取得云
      云；然系爭建物既均為未保存登記建物，自無土地法第43
      條之適用而無可資保護之信賴存在，而無善意受讓之可言
      ；復觀諸本院於拍賣程序中，即於拍賣公告明確註記：「
      五、本件建物據債務人之代理人於94年10月11日查封時陳
      稱查報由債務人自住；惟實際使用情形，投標人應自行查
      明」等旨，然被告己○○、丁○○、戊○○等人既久居於
      系爭43-6號房屋，而被告丙○○則係居住於系爭43-3號房
      屋之內，衡情購置不動產乃屬重大之交易，原告理應於應
      買前自行查明該等房屋有無坐落於系爭土地之正當權源，
      然渠等竟仍執意應買，自難認係屬善意而有信賴保護原則
      之適用。
    (五)綜上所述，本院94年度執字第49383 號強制執行程序中，
      就系爭43-6號房屋、系爭43-3號房屋所為之拍賣程序，應
      屬無效；且原告亦不符善意取得之要件，是原告並未取得
      系爭房屋所有權，被告等人現仍為該等房屋之所有權人。
      故原告先位聲明請求被告等人遷讓房屋，為無理由，不應
      准許。
（二）如被告等人現為系爭43-6號房屋、系爭43-3號房屋之所有
      權人，原告備位聲明請求拆屋還地有無理由？
      經查，本院94年度執字第49383 號強制執行程序中，就拍
      賣系爭43-6號房屋、系爭43-3號房屋部份，固屬無效，已
      如上述；然其餘部分之拍賣並未因此而無效，故原告經本
      院核發權利移轉證書後，已取得系爭土地之所有權。被告
      等人雖以主張當時建造系爭之43-6、43-3號房屋，係得當
      時之地主陳濱郎購買系爭土地，惟礙於法令規定而無法過
      戶，是被告等人就系爭43-6號房屋、系爭43-3號房屋座落
      之基地並非無權占有云云置辯；然系爭土地於拍賣前登記
      之所有權人為本院94年度執字第49383 號強制執行案件之
      執行債務人陳蔡惠美，拍賣後原告經本院核發權利移轉證
      書而取得所有權；雖當時黃昌雄及被告丙○○曾與原地主
      陳濱郎簽訂買賣土地契約書，惟既未辦理移轉登記手續，
      該買賣契約書僅具債權效力，自不得對抗原告因拍賣而取
      得系爭土地所有權之物權行為。是原告既為系爭土地之所
      有權人，被告等人未經其同意而占用系爭土地，自屬無權
      占有。故在被告己○○、丁○○、戊○○就系爭43-6號房
      屋除有所有權外，尚有完全之處分權，而被告丙○○係系
      爭43-3號房屋之所有權人之情形下，原告請求被告己○○
      、丁○○、戊○○拆除系爭43-6號房屋，並將土地返還予
      原告；及請求被告丙○○拆除系爭43-3號房屋，並將土地
      返還予原告，為有理由，應予准許。
七、又兩造均陳明願供擔保，請准宣告假執行及免為假執行，經
    核於法並無不合，爰分別酌定相當之金額准許之。
貳、反訴部分：
一、按被告於言詞辯論終結前，得在本訴繫屬之法院，對於原告
    及就訴訟標的必須合一確定之人提起反訴，民事訴訟法第25
    9 條定有明文。本件本訴被告於本院言詞辯論終結前，對本
    訴原告提起本件反訴，復核無民事訴訟法第260 條所定之各
    種情形存在，是本件反訴之提起，程序上自無不合，而應予
    准許，先予敘明。
二、本件反訴原告起訴主張：系爭43-6號房屋原為第三人黃滿清
    及黃昌雄向原地主陳濱郎購買基地後所興建，嗣黃昌雄死亡
    ，由反訴原告己○○、丁○○、戊○○等人繼承取得該屋所
    有權。系爭43-3號房屋則係反訴原告丙○○向原地主陳濱郎
    購買基地後，由反訴原告丙○○出資惟以陳濱郎名義興建而
    取得所有權。該等房屋於本院94年度執字第49383 號強制執
    行程序中既未經查封，故拍賣程序將該等房屋列入拍賣範圍
    ，為不合法，應予撤銷。為此，爰請求：(一)撤銷本院94年度
    執字第49383 號執行程序中就系爭43-6號房屋、系爭43-3號
    房屋所為之拍賣程序；(二)確認系爭43-6號房屋為反訴原告己○○、戊○○、丁○○共有；系爭43-3號房屋為反訴原告丙○○所有。
三、反訴被告則以：否認系爭43-6號房屋為第三人黃昌雄興建；
    亦爭執系爭43-3號房屋為反訴原告丙○○興建等語，以資抗
    辯；並聲明請求駁回反訴原告之訴。
四、按法律關係之存在否不明確，致原告在私法上之地位有受侵
    害之危險，而此危險得以對於被告之確認判決除去之者，即
    得依民事訴訟法第247 條之規定提起確認之訴。茲據反訴原
    告主張系爭43-6號房屋、系爭43-3號房屋為其所有，惟因該
    等房屋屬未保存登記建物，於本院94年度執字第49383 號拍
    賣程序由反訴被告拍定取得所有權，致反訴原告須遷讓該等
    房屋，堪認反訴原告私法上之所有權人地位，有受侵害之危
    險，且該危險可藉由法院之確認判決予以除去，從而反訴原
    告提起本件確認訴訟，應有確認利益存在（最高法院32年上
    字第3165號判例意旨參考）。
五、經查，本院94年度執字第49383 號強制執行程序中，就系爭
    43-6號房屋、系爭43-3號房屋所為之拍賣程序，應屬無效，
    已如上述；是該部分拍賣程序因自始、當然、確定無效而無
    從撤銷，故反訴原告起訴請求撤銷該部分之拍賣程序，為無
    理由，應予駁回。而揆諸上開本訴之事實，堪認反訴原告己○○、戊○○及丁○○對系爭43-6號房屋仍有所有權，另反
    訴原告丙○○就系爭43-3號房屋有所有權，是反訴原告請求
    確認系爭43-6號房屋為反訴原告己○○、戊○○、丁○○所
    有；系爭43-3號房屋為反訴原告丙○○所有；揆諸上開本訴
    所認定之事實，堪認反訴原告此部份之主張為有理由，應予
    准許。
據上論結，本件原告之訴為有理由，反訴原告之訴為一部有理由
、一部無理由，爰依民事訴訟法第78條、第79條、第390 條第2
項、第392 條第2 項，判決如主文。
中    華    民    國    97    年    8     月    7     日
                  民事鳳山分庭法  官  李怡諄
正本係照原本作成。
如不服本判決，應於送達後20日內，向本院提出上訴狀並表明上
訴理由，如於本判決宣示後送達前提起上訴者，應於判決送達後
10日內補提上訴理由書（須附繕本）。
中    華    民    國    97    年    8     月    7     日
                              書記官  陳建琪


司法院資訊處製作；財團法人民間司法改革基金會備份。
